臺灣嘉義地方法院刑事判決　　　　　　 96年度簡上字第265號
上　訴　人
即　被　告　甲○○
　　　　　　　　　　樓
選任辯護人　吳秋永律師
上　訴　人
即　被　告　丙○○
上列上訴人即被告等因被訴傷害等案件，不服本院朴子簡易庭中
華民國96年8月31日96年度朴簡字第298號第一審判決（聲請簡易
判決處刑書案號：臺灣嘉義地方法院檢察署96年度調偵字第213
號、96年度偵字第5062號），提起上訴，本院合議庭判決如下：
    主  文
上訴駁回。
    事  實
一、甲○○、丙○○2人均係嘉義縣朴子市肉品市場屠宰場之員
    工，於民國96年3月3日23時許，在嘉義縣朴子市竹村里1之8
    號朴子肉品市場屠宰市場內，丙○○因工作所用之圍兜不見
    ，而向甲○○詢問，不料2人因而發生爭執，甲○○竟基於
    公然侮辱之犯意，在上開處所不特定人得以共見共聞之情形
    下，以台語接續辱罵丙○○：「幹你娘雞歪」數次，以上揭
    足以減損聲譽之言詞公然侮辱丙○○，而後另基於普通傷害
    之犯意，手持非其所有之長鉤子1支，揮打丙○○之左手1下
    ，致丙○○受有左手腕撕裂傷約1.5公分之傷害，而丙○○
    見狀，亦基於普通傷害之犯意，以左手抓住長鉤子，以右手
    持非其所有之豬刀1支，由上往下朝甲○○臉部揮下，而甲○○見狀以雙手阻擋，因而受有左顏面撕裂傷14公分、左手
    前臂切割傷合併橈側伸腕肌、尺側伸腕肌、伸拇長肌及第2
    至第5指伸指肌肌腱斷裂、右手食指與拇指切割傷之傷害。
    嗣經警據報前往，扣得上揭長鉤子及豬刀各1支。
二、案經甲○○訴由嘉義縣警察局朴子分局報請，及丙○○訴請
    臺灣嘉義地方法院檢察署檢察官偵查聲請簡易判決處刑。
    理   由
一、按被告以外之人於審判外之言詞或書面陳述，除法律有規定
    者外，不得作為證據。被告以外之人於偵查中向檢察官所為
    之陳述，除顯有不可信之情況者外，得為證據。當事人、代
    理人或辯護人於法院調查證據時，知有第159條第1項不得為
    證據之情形，而未於言詞辯論終結前聲明異議者，視為有前
    項之同意。刑事訴訟法第159條第1項、第159條之1第2項、
    第159條之5第2項分別定有明文。查檢察官、被告甲○○、
    丙○○及被告甲○○之辯護人就被告甲○○於警詢時之陳述
    ，未於言詞辯論終結前聲明異議，本院審酌其言詞陳述作成
    時之情況，並無違法取證或其他瑕疵，認為以之作為證據為
    適當，是其此部分之陳述，應有證據能力。又被告丙○○、
    證人即嘉義縣朴子市肉品市場屠宰場員工戊○○於警詢時之
    陳述，係被告以外之人於審判外之陳述，屬傳聞證據，辯護
    人於本院準備程序時爭執其證據能力，是其等此部分之陳述
    ，應認無證據能力。至證人戊○○、證人即嘉義縣朴子市肉
    品市場屠宰場員工乙○○、丁○○於檢察官依法訊問並命具
    結之證詞，辯護人主張無證據能力，然本院審酌其等於陳述
    時之外在環境及情況，並無顯有不可信之情況，從而其等此
    部分之證述，應有證據能力。
二、訊據被告甲○○、丙○○固供承有於上揭時地發生爭執，2
    人並分持長鉤子、豬刀1支，然被告甲○○矢口否認有何公
    然侮辱、傷害之犯行，被告丙○○亦矢口否認有何傷害之犯
    行，被告甲○○辯稱：伊沒有罵丙○○「幹你娘雞歪」。伊
    當天有拿長勾子，但是長勾子沒有碰到丙○○的手，伊不曉
    得她的手為何會受傷云云；被告丙○○則辯稱：甲○○拿長
    鉤子勾伊，導致伊的手受傷，伊有拿1把豬刀一直揮那長勾
    子撥開，但刀子沒有碰到甲○○，當天吵架完，伊有看到甲○○的臉及手部有受傷，伊不確定是否伊造成的云云。惟查
    ：
  (一)被告甲○○上揭公然侮辱之犯行，業經被告甲○○於本院準
    備程序時坦承不諱（見本審卷第30頁），並據證人戊○○、
    丁○○於偵查時結證明確（見偵卷第31-32頁），且經證人
    戊○○、被告丙○○於本院審理時結證明確（見本審卷第73
    、62頁），足認被告甲○○於本院準備程序時之自白與事實
    相符，其有公然侮辱被告丙○○之犯行。
  (二)被告甲○○上揭傷害之犯行，已據證人戊○○於偵查時結證
    屬實（見偵卷第31頁），復經證人戊○○、被告丙○○於本
    院審理時結證綦詳（見本審卷第73、62頁），且被告丙○○
    受有左手腕撕裂傷約1.5公分之傷害，有財團法人長庚紀念
    醫院嘉義分院診斷證明書3紙附卷可參（見偵卷第13頁、95
    年度他字第886號卷第5-6頁），核與長鉤子造成之傷勢相符
    ，另有長鉤子1支扣案可資佐證，足認被告甲○○確有傷害
    被告丙○○之犯行。
  (三)被告丙○○上揭傷害之犯行，業據被告甲○○於警詢時證述
    明確（見警卷第5-7頁），並經證人乙○○、丁○○於偵查
    及本院審理時結證綦詳（見偵卷第22-23頁、本審卷第50、
    66頁），且被告甲○○受有左顏面撕裂傷14公分、左手前臂
    切割傷合併橈側伸腕肌、尺側伸腕肌、伸拇長肌及第2至第5
    指伸指肌肌腱斷裂、右手食指與拇指切割傷之傷害，復有財
    團法人長庚紀念醫院嘉義分院診斷證明書1紙及照片8張等附
    卷可參（見警卷第11、14-15頁），其傷勢核與被告丙○○
    以豬刀傷害被告甲○○之方式相符，另有豬刀1支扣案可資
    佐證，足認被告丙○○確有傷害被告甲○○之犯行。
  (四)證人乙○○於本院審理時固結證稱：伊沒有聽到甲○○罵丙○○台語五字經。丙○○劃甲○○1刀之前，甲○○沒有拿
    長鉤子勾丙○○，從頭到尾伊沒有看到丙○○的手有受傷，
    只有隔天上班的時候才看到她包著手等語（見本審卷第50、
    52、59頁），然被告甲○○公然侮辱被告丙○○之犯行，業
    經採證認定已如前述，而證人乙○○於本院審理時結證稱：
    他們發生爭執的時候，伊站在甲○○的旁邊，距離1、20公
    分左右等語（見本審卷第59頁），是證人乙○○既站立在被
    告甲○○旁邊，豈會未聽到被告甲○○辱罵被告丙○○，故
    其此部分之證述，委無可採。又證人乙○○既有上揭迴護被
    告甲○○之情事，且其證述核與上揭認定被告甲○○傷害犯
    行之證據不符，故其證稱被告甲○○未以長鉤子傷害被告丙○○，尚難令人採信。至證人乙○○雖未親眼目睹被告丙○○於案發之際受傷，然被告丙○○於本院審理時結證稱：甲○○拿長鉤子勾伊左手，血流下來，伊就馬上去給獸醫止血
    ，獸醫叫伊工作完之後再去給人家看等語（見本審卷第61、
    65頁），核與證人戊○○於本院審理時結證稱：丙○○手流
    血，獸醫有幫她敷藥，拿手套給她套住，叫她不要碰到水等
    語（見本審卷第73頁），互核大致相符，觀諸被告丙○○係
    受有左手腕撕裂傷約1.5公分之傷害，受傷位置並非在明顯
    部位，且傷口面積不大，則在場之乙○○，因而未發現被告
    丙○○受有傷害，尚非與常情有違。參以被告丙○○係於96
    年3月4日3時52分許，至醫院就診一節，有財團法人長庚紀
    念醫院嘉義分院診斷證明書1紙附卷可參（見偵卷第13頁）
    ，足見被告丙○○於下班後確有至醫院就診，是被告丙○○
    上揭證述應與事實相符，堪予採信。
  (五)至證人丁○○於本院審理時結證稱：伊有聽到他們2個在吵
    ，講不好聽的話，至於說什麼話，伊沒有聽清楚。伊看到甲○○拿長鉤子起來是要擋丙○○，伊沒有看到甲○○拿長鉤
    子打丙○○等語（見本審卷第67、70頁），然證人丁○○於
    偵查時已結證稱：當時甲○○辱罵丙○○五字經很多次等語
    （見偵卷第31-32頁），足見其上揭於本院審理時就被告甲○○公然侮辱部分之證述避重就輕，則其證述未目睹甲○○
    持長鉤子毆打被告丙○○，是否可採，已非無疑。再者，證
    人丁○○於本院審理時已結證稱：伊距他們有一段距離，差
    不多伊坐的位置到錄音的位置（經當庭以尺測量距離為287
    公分）等語（見本審卷第67頁），則依其所站距離、位置、
    角度，對於被告甲○○持長鉤子在短暫、迅速之時間傷害被
    告丙○○之情，未必能親眼目睹。此外，證人乙○○於本院
    審理時結證稱：丙○○用1支手抓住長鉤子，然後用刀子在
    甲○○的臉頰劃1刀，她是右手拿刀，用正常握法由上往下
    劃下來等語（見本審卷第51、53頁），而證人丁○○於本院
    審理時亦結證稱：丙○○是抓到前面的鉤子，然後才劃甲○○1刀等語（見本審卷第67頁），且扣案之長鉤子1支，經當
    庭測量為104公分（見本審卷第53頁），是被告甲○○若非
    先持長鉤子近身傷害被告丙○○，則被告丙○○如何能抓住
    長達104公分之長鉤子，況且，被告丙○○持豬刀時，尚未
    傷害被告甲○○，則被告甲○○豈有持長鉤子以阻擋被告丙○○之理，是證人丁○○上揭有利於被告甲○○之證述，為
    本院所不採。
  (六)證人戊○○於本院審理時雖結證稱：丙○○可能是拉扯過程
    去劃到甲○○，應該是不小心的等語（見本審卷第75頁），
    然依證人乙○○、丁○○上揭證述，可知被告丙○○係抓住
    被告甲○○之長鉤子後，再持豬刀傷害被告甲○○，並非因
    揮擋撥開長鉤子而過失傷害被告甲○○，參諸被告甲○○所
    受之傷害，其左顏面撕裂傷長達14公分，顯見被告丙○○下
    手力道非輕，當無可能係過失所造成，是證人戊○○上揭於
    本院審理時之證述，應係迴護被告丙○○之詞，委無可採。
  (七)按緊急避難行為，以自己或他人之生命、身體、自由、財產
    猝遇危難之際，非侵害他人法益別無救護之途，為必要之條
    件（最高法院著有24年上字第2669號判例可資參照）。次按
    正當防衛必須對於現在不法之侵害始得為之，侵害業已過去
    ，即無正當防衛可言。至彼此互毆，又必以一方初無傷人之
    行為，因排除對方不法之侵害而加以還擊，始得以正當防衛
    論。故侵害已過去後之報復行為，與無從分別何方為不法侵
    害之互毆行為，均不得主張防衛權；衡之一般社會經驗法則
    ，互毆係屬多數動作構成單純一罪而互為攻擊之傷害行為，
    縱令一方先行出手，而還擊之一方在客觀上苟非單純對於現
    在不法之侵害為必要排除之反擊行為，因其本即有傷害之犯
    意存在，則對其互為攻擊之還手反擊行為，自無主張防衛權
    之餘地（最高法院著有30年上字第1040號判例、92年度台上
    字第3039號裁判可資參照）。辯護人雖為被告甲○○辯稱：
    甲○○並非故意傷害，且係正當防衛或緊急避難等語，而被
    告丙○○亦辯稱：伊係因甲○○不法侵害，為保護身體法益
    ，基於正當防衛意思，客觀實施正當防衛行為，應可阻卻違
    法等語。然本件是被告甲○○先以長鉤子故意傷害被告丙○○，業經採證認定詳如前述，被告甲○○並非過失傷害被告
    丙○○。又被告甲○○傷害被告丙○○時，並未遭遇任何危
    難，而有必須侵害被告丙○○身體法益之情形，且其傷害被
    告丙○○時，亦未遭被告丙○○為現在不法之侵害，則其傷
    害被告丙○○之行為，並非為必要排除之反擊行為，核與緊
    急避難及正當防衛之規定要件均不相符。再者，本件雖係被
    告甲○○傷害被告丙○○在先，而為不法侵害行為，然被告
    丙○○在以豬刀傷害被告甲○○前，業已抓住被告甲○○之
    長鉤子，足見被告甲○○已無法再持長鉤子傷害被告丙○○
    ，則被告甲○○之不法侵害業已過去，被告丙○○猶持豬刀
    傷害被告甲○○，益見被告丙○○並非對於現在不法之侵害
    為必要排除之反擊行為，是被告丙○○既非基於防衛之意思
    而傷害被告甲○○，因其本即有傷害之犯意存在，其行為核
    與正當防衛要件不符。
  (八)綜上所述，足認被告甲○○於本院準備程序時就公然侮辱犯
    行之自白，與事實相符，而被告甲○○、丙○○上揭所辯部
    分，均係飾卸之詞，委無可採。本件事證明確，被告2人之
    犯行均堪予認定。
三、按所謂公然侮辱者，係指以在不特定人得以共見共聞之情形
    下，對於某特定人以言語或舉動辱罵、嘲笑或其他輕慢之表
    示，足以減損該特定人之聲譽而言。被告甲○○於上開時地
    ，在不特定人得以共見共聞之情形下，以「幹你娘雞歪」之
    言語辱罵被告丙○○，客觀上已足使被告丙○○感到難堪不
    悅，並減損被告丙○○之聲譽。核被告甲○○所為，係犯刑
    法第309條第1項之公然侮辱罪，及同法第277條第1項之傷害
    罪；被告丙○○所為，係犯刑法第277條第1項之傷害罪。被
    告甲○○先後以上揭之言語公然侮辱被告丙○○，係出於同
    一公然侮辱犯意下所為之接續行為，應論以接續犯。被告甲○○所犯上開2罪，犯意各別，行為互殊，應予分論併罰。
    原審認被告2人罪證明確，並審酌被告2人犯罪之動機、目的
    、手段、所造成之傷害程度、尚未達成民事損賠償和解、賠
    償對方所受損害之犯後態度，及其等係同事之關係，僅一時
    因細故而發生本件爭執等一切情狀，因而適用刑事訴訟法第
    449條第1項前段、第454條第2項、刑法第309條第1項、第
    277條第1項、第41條第1項前段（原審贅引第51條第6款）、
    刑法施行法第1條之1第1項、第2項前段、中華民國96年罪犯
    減刑條例第2條第1項第3款、第7條、第9條，就被告甲○○
    公然侮辱、傷害之犯行，分別量處拘役30日、有期徒刑2月
    ，並減為拘役15日、有期徒刑1月，及就被告丙○○傷害之
    犯行，量處有期徒刑3月，減為有期徒刑1月15日，且均諭知
    易科罰金之折算標準，其認事用法均無不當，量刑亦甚妥適
    。而扣案之長鉤子、豬刀各1支，雖係被告甲○○、丙○○
    係供本件犯罪所用之物，惟非被告2人所有，業據被告2人於
    本院審理時供述在卷（見本審卷第77-78頁），原審因而未
    諭知沒收，並無不合。被告2人仍執前詞提起上訴，請求為
    無罪判決，為無理由，應予駁回。
據上論斷，應依刑事訴訟法第455條之1第1項、第3項、第368條
，判決如主文。
本案經檢察官廖俊豪到庭執行職務。
中　　華　　民　　國　　96　　年　　11　　月　　22　　日
                     刑事第二庭  審判長法  官  沈福財
                                       法  官  林青怡
                                       法  官  卓春慧
上列正本證明與原本無異。
本件不得上訴。
中　　華　　民　　國　　96　　年　　11　　月　　23　　日
                                       書記官  汪淑菁
附錄本案論罪科刑法條全文：
刑法第309條第1項：
公然侮辱人者，處拘役或3百元以下罰金。
刑法第277條第1項：
傷害人之身體或健康者，處3年以下有期徒刑、拘役或1千元以下
罰金。
